【裁判字號】    89,上訴,1169
【裁判日期】    890530
【裁判案由】    懲治盜匪條例等
【裁判全文】
臺灣高等法院刑事判決                      八十九年度上訴字第一一六九號
    上  訴  人
    即  被  告  甲○○
    指定辯護人  本院公設辯護人
右上訴人因懲懲治盜匪條例等案件，不服台灣新竹地方法院八十八年度訴緝字第一二
號，中華民國八十九年一月三十一日第一審判決（起訴案號：台灣新竹地方法院檢察
署八十五年度偵字第二三四０號），提起上訴，本院判決如左：
        主    文
原判決關於被告甲○○盜匪罪暨定執行刑部分撤銷。
甲○○共同以非法方法，剝奪人之行動自由，處有期徒刑參年。
    事  實
一、甲○○（另犯賭博罪、未經許可無故持有具殺傷力玩具手槍罪及恐嚇罪，經原審
    分別判處罰金伍千元、有期徒刑陸月及有期徒刑肆月，被告上訴後，於八十九年
    四月二十五日撤回上訴確定。）曾於民國（下同）七十一年間因犯殺人未遂罪案
    件，經判處有期徒刑二年六月，並於七十四年四月二十五日執行完畢（未構成累
    犯）。甲○○於八十五年二月間任職於新竹市○○路四八七號二樓之格霖ＫＴＶ
    、酒店之總店長。其與彭進明、楊武雄（業經另案判決，現上訴最高法院審理中
    ）及綽號「紅猴」、「阿信」等不詳姓名已成年之人，於八十五年二月十九日，
    在新竹市○○路四八七號二樓格霖ＫＴＶ、酒店之公眾得出入場所，以麻將推筒
    子之方式賭博，每次輸贏新台幣（下同）數百元至數萬元不等，並輪流作莊。同
    日二十二時許，乙○○、丙○○隨同吳聰裕、劉芳如夫婦至上址後，乙○○加入
    賭博，丙○○亦在一旁觀看，迨該日二十四時止，乙○○贏取四十萬元後與丙○○一同離去，甲○○、彭進明、楊武雄及綽號「紅猴」、「阿信」等人均賭輸財
    物（甲○○輸去約七十萬元），且發現乙○○、丙○○有詐賭情事，心有不甘，
    便欲索回輸掉之賭資，乃由甲○○透過不知情之吳聰裕夫婦邀乙○○、丙○○二
    人於翌日再前來賭博，乙○○、丙○○不疑有他，於八十五年二月二十日二十一
    時三十分許，再與吳聰裕、劉芳如前往，惟甫到達該處，甲○○、彭進明、楊武
    雄、綽號「紅猴」、「阿信」者及另不詳姓名年籍之五人，即共同基於傷害及妨
    害自由之犯意聯絡，由甲○○等人其中之二人分別持類似手槍之不明物體，將乙○○、丙○○二人押入二樓辦公室之房間內，楊武雄則在外質問劉芳如何以帶人
    來詐賭，並阻止吳聰裕、劉芳如進入辦公室。乙○○、丙○○被押入房間後，「
    紅猴」、彭進明、甲○○即質問何以詐賭，許劉二人否認，甲○○等人乃命乙○○、丙○○二人將衣褲脫下，僅著內褲後，用類似槍枝之物品敲打乙○○、丙○○二人之頭部，並以鋁棒毆打乙○○、丙○○二人，復以熱水澆灌乙○○、丙○○二人，致丙○○受有雙上肢瘀傷四處（各為三十乘二十、三十乘二十、十五乘
    二十、十五乘二十公分）、上背部燙傷十七乘十五公分、雙下肢瘀傷（十乘十二
    、二十乘二十公分）、後下背部瘀傷三十乘十五公分、臉部撕裂傷一公分長、頭
    皮瘀傷四乘五公分；乙○○雙側手臂挫傷合併皮下瘀血、左肩胛挫傷瘀血、右前
    胸部挫傷、左側臀部挫傷合併皮下瘀血、雙側手背挫傷等傷害，乙○○、丙○○
    二人因遭受類似槍枝之不明物體挾持及暴力毆打，乃任由甲○○等人強取乙○○
    置於口袋內之十五萬元及丙○○之信用卡，至同棟三樓，由甲○○擔任總店長之
    美人漁酒店，刷卡九萬元，再強命丙○○簽名其上，復命乙○○打電話回家，要
    乙○○之妻準備二十萬元，旋由甲○○等人指派不詳姓名之人前往取得款項，並
    要乙○○、丙○○簽發支票抵債。適劉芳如、吳聰裕二人入內查看，乙○○、丙○○迫於無奈，乃向吳聰裕借用支票，旋甲○○即指示楊武雄以車載劉芳如回家
    拿取吳聰裕之支票。俟取得支票後，甲○○等人並強迫丙○○在票面金額計二百
    三十萬元之五紙支票（票號0000000、0000000、0000000
    、0000000、0000000號）上背書，及強迫乙○○於面額三十六萬
    元之支票（票號0000000）上背書後，將乙○○、丙○○二人釋放，而由
    吳聰裕夫婦將乙○○、丙○○二人送往醫院治療，乙○○、丙○○二人始獲行動
    自由。
二、案經丙○○、乙○○提出告訴，由新竹市警察局移送臺灣新竹地方法院檢察署檢
    察官偵查起訴。
    理  由
一、訊據上訴人即被告甲○○矢口否認有何強盜犯行，辯稱：乙○○、丙○○二人遭
    毆打時渠於隔壁房間，未在現場，且渠見乙○○、丙○○二人被毆打可憐乃於支
    票背後背書云云。經查：
  (一)右開事實，業據被害人丙○○於警訊時指訴：「第二天二月二十日（大年初二）
    二十一時三十分許又由我們四人原班人馬要去賭，結果我們到達時，我老闆吳聰
    裕、太太劉芳如倆人坐在沙發，我與許姓司機就被一群流氓約十人，其中二人從
    鐵櫃取出二把制式手槍，把我倆分別押至該辦公室後面之二個房間，叫我把衣褲
    脫下，用槍打我的頭，另外者持棒球鋁棒打，說我們昨天贏錢詐賭，要我們將所
    贏的錢還給他們，而且要賠償他們當日賭場收不到的錢新台幣二百三十萬：：他
    們說我那位許姓同事是『郎中』還不承認，又拿熱開水來潑我背部，再拿我的金
    融卡（南山信用卡）至樓上美人魚酒店刷卡九萬元強行命我簽名，另外把我那位
    同事身上之八萬多元（按實係十五萬元）搶去，再強行許某打電話回家，叫其太
    太把家裡的二十萬元準備，對方再派人去拿，另外要我們開立二百三十萬元之支
    票給他，不開給他，就不讓我們離開，最後由我倆向車行老闆吳聰裕借支票開八
    十五年二月二十四日的日期給他，由我及其自稱店長者背書（二百三十萬元分別
    開五張票），另外又叫許某開乙張三十五萬元之支票給他，才放行」等語（見偵
    查卷第六頁正面、第七頁背面），及被害人乙○○於警訊時指訴：「隔日（年初
    二）二十一時三十分，我等四人又前往要去賭，一進辦公室，我與丙○○便遭一
    群流氓約十人左右，分別押分開，持槍械以槍托及鋁棒圍毆說我們昨日贏錢詐賭
    ，要將所贏的錢還給他們，且須賠償他們的損失：：結果我與劉某二人被毆打成
    傷，只好就範，依他們之要求，劉某之信用卡，遭該店總店長甲○○取走到該店
    三樓刷領九萬元，並向車行老闆吳聰裕借支票，開具五張面額共二百三十萬元之
    支票。我則被強行取走身上現金十五萬元，並叫我太太準備現金二十萬元，及向
    車行老闆吳某借支票開具面額三十六萬元之支票，全數計七十一萬元交付甲○○
    ，甲○○說他輸七十一萬元，要賠給他，另車行老闆吳聰裕曾欠我一十五萬元，
    甲○○則恐嚇我不得再向吳索討，否則要再找我，便又示意旁邊的手下毆打我。
    」、「現場很亂，只知道綽號『紅猴』及『高腳明』二人示意手下持鋁棒歐打我
    及劉某，綽號『紅猴』之男子更持槍械槍扥毆打我頭、背部，而甲○○則一直要
    我及劉某須交付財物賠償」（見偵查卷第一三八頁、一三九頁背面）等語綦詳，
    並有載明前開傷情之診斷書二紙及受傷照片六張存卷可按。
  (二)被告甲○○確於乙○○、丙○○二人遭毆打時在場，此據被害人丙○○分別於警
    訊及偵查中證稱：「甲○○係格霖大樓三樓酒店之店長，本案發生全部情形他都
    在場：：」、「一進去，甲○○並未對我說話：：他們把我們二人輪流押到一個
    小房間，甲○○均在現場」、「甲○○自始至終均在裡面，並非置身事外：：」
    等語（見偵查卷第九頁正面、第一七七頁背面、第二二九頁反面），證人康正雄
    於警訊時證稱：「（問：你進入辦公室見到何人在場？）現場有劉、許二人，另
    有甲○○、楊武雄、綽號『紅猴』、『高腳明』等人，其餘沒看清楚」等語（偵
    查卷第一三六頁反面），證人劉芳如於偵查中亦到庭證稱：「：：我即進去看到
    他們已被打的很嚴重，而且只穿內褲，如卷內照片所示，在場的有甲○○、楊武
    雄：：」等語（偵查卷第二二一頁正面）至明，是被告所辯不在毆打現場等語，
    顯不足採。
  (三)被告甲○○於吳聰裕、劉芳如要求勿再毆打告訴人時，對吳、劉二人稱「不要管
    ，否則連你們也有事」等語之事實，亦據共同被告彭進明即綽號「高腳明」（台
    語）陳明在卷；證人吳聰裕於偵查中並證稱：「：：到了格霖，店長甲○○把它
    們二人推進去，要我們夫妻在外面，他們要處理一些事情，他們進去以後，我問
    甲○○是什麼事，甲○○說他們詐賭，我們在等，有聽到打人之聲音：：」、「
    甲○○說讓他們事情處理好才走」等語（偵查卷第一五六背面、一五七頁正面、
    一五八頁背面），證人劉芳如亦證稱：「楊武雄說我帶人來詐賭，甲○○叫我們
    不要說了，否則連我們也有事，：：」、「我夫吳聰裕、丙○○、另一司機他們
    三人先過去，我過五分鍾過去時，他們二人已被押進去了，公司的人不讓我進去
    ，楊武雄及另一人叫我不要進去，當時甲○○在辦公室裡面，那時還沒有聽到被
    害人被打，聽說被害人二人詐賭，楊武雄及另一人向我說等一下你們就知道了，
    不久楊武雄載吳聰裕到我家檢查麻將，後來何人拿麻將筒子四個給我看，四個角
    均磨掉了，我說不可能，他們時常在賭，不可能詐賭，我聽到丙○○說他不可能
    詐賭，不信問小麗（即劉芳如），我即堅持要進去，我即進去看到他們已被打得
    很嚴重，而且只穿內褲，如卷內照片所示，在場有甲○○、楊武雄：；」、「甲○○在第一次開庭前來找我，說如果檢察官問此事時（指甲○○為何會在支票上
    背書乙事），就說是我要求他背書的」等語（見偵查卷第二０八頁背面、二百二
    十頁反面至二百二十一頁），而同案被告陳炯宗於警訊時供稱：「我不太清楚內
    情，只知道他（指甲○○）攜帶槍彈、糾眾要將被害人丙○○押走，交給綽號「
    長腳明」（按台語同「高腳明」）處理」等語（見偵查卷第二十一頁），另案被
    告楊武雄於警訊時則供稱：「：：第二天（八十五年二月二十日）二十二時許，
    小麗（劉芳如）就又帶她先生吳聰裕及丙○○、二五（指乙○○）共四人前來，
    『高腳明』等三人帶了三名外人及我、甲○○在二樓辦公室即詢問丙○○及二五
    詐賭情形：：」（見偵查卷第三十四頁）、「甲○○代表與『長腳明』協議，他
    們說等支票兌現後才分配。」（見偵查卷第三十五頁），另案被告彭進明於原審
    亦具狀稱：在場賭博之人發現麻將筒仔有五顆被作了手腳，均憤憤不平，聲稱一
    定要討回公道，乃於許、劉再度回來時，予以圍毆，僅因手段過鉅，竟成盜匪罪
    嫌被告，被告雖有處置不當之處，但並無強盜之意圖，亦不至有強盜犯行等語，
    且於原審訊問時供陳：「甲○○說他統籌處理（自乙○○處取得之現金及劉許二
    人背書之支票）。」（見原審八十六年六月十九日之訊問筆錄），足認被告甲○○確有參與傷害及妨害乙○○、丙○○二人行動自由之犯行，所辯無非空言巧飾
    ，不足採信。
  (四)被告甲○○與另案被告楊武雄、彭進明等人因認被害人丙○○、乙○○二人詐賭
    ，乃起意向被害人等強索取回詐賭所輸去之財物等情，業據被告甲○○於檢察官
    偵查中供承：「因為丙○○．．．賭博，江永秦（綽號「紅猴」）認為丙○○詐
    賭，所以逼劉錫財簽票」等語，與被害人丙○○、乙○○、證人吳聰裕、劉芳如
    前述供稱經核相符，是雖被害人丙○○、乙○○均否認有詐賭情事，然在被告甲○○等人主觀上既認被害人有詐賭之事，而欲索回輸去之款項，即難謂有為自已
    或第三人不法所有之意圖，而構成強盜罪，附此明。
  (五)本件雖未扣得被告等迫令被害人背書之上開票據及刷卡之資料，惟依前開論述，
    已足作為不利於被告之認定，無庸再為調查。又本件事證已明，被告甲○○請求
    再度傳喚證人吳聰裕、劉芳如，康正雄、楊武雄，即無必要。
二、核被告甲○○所為，係犯刑法第二百七十七條第一項之傷害人之身體罪，及同法
    第三百零二條第一項之以非法方法，剝奪人之行動自由罪。公訴意旨認定被告關
    於妨害自由部分，係犯懲治盜匪條例第五條第一項第一款之強盜罪，尚有未洽，
    起訴法條應予變更。又被告以使人行無義務之事為目的，強押被害人二人，迫令
    返還因詐賭所輸去之財物，及簽發票據，其等施強暴之程度，已達於妨害人之行
    動自由罪，應祇成立刑法第三百零二條第一項之罪，不再論以刑法第三百零四條
    之強制罪。被告甲○○與楊武雄、彭進明、綽號「紅猴」、「阿信」及不詳姓名
    年籍之成年人五名間，互有犯意聯絡，行為分擔，均應論以共同正犯。所犯前開
    二罪間，互有方法結果之牽連關係，屬牽連犯，應從較重之妨害自由一罪處斷。
    被告甲○○同時侵害被害人乙○○、丙○○二人之法益，係以一行為分別觸犯上
    開數罪名，均應依想像競合犯之規定，從一重處斷。
三、原審就此部分，因予論罪科刑，固非無見。惟查原判決認定被告關於妨害自由罪
    部分，係成立懲治盜匪條例第一項第一款之強盜罪，尚有未洽。被告上訴意旨，
    否認犯罪，雖無可取，但查原判決關於此部分既有上開可議之處，自應將原判決
    此部分及執行刑部分予以撤銷改判。爰審酌被告因賭債糾紛即對被害人丙○○、
    乙○○二人施以暴行，並妨害其等行動自由，危害社會治安至鉅，犯後復矢口否
    認犯行，毫無悔意等一切情狀，量處如主文所示之刑。
據上論斷，應依刑事訴訟法第三百六十九條第一項前段、第三百六十四條、第二百九
十九條第一項前段、第三百條，刑法第二十八條、第三百零二條第一項、第二百七十
七條第一項、第五十五條，罰金罰鍰提高標準條例第一條前段，判決如主文。
本案經檢察官劉靜婉到庭執行職務。
中    華    民    國    八十九    年       五       月      三十        日
                            臺灣高等法院刑事第十五庭
                                審判長法  官  房  阿  生
                                      法  官  莊  明  彰
                                      法  官  胡  泉  田
右正本證明與原本無異。
如不服本判決應於收受送達後十日內向本院提出上訴書狀，其未敘述上訴之理由者並
得於提起上訴後十日內向本院補提理由書（均須按他造當事人之人數附繕本）。
                                      書記官  葉  國  乾
中    華    民    國    八十九    年       五       月      三十一      日
附錄：本案論罪科刑法條全文
刑法第二百七十七條第一項
傷害人之身體健康者，處三年以下有期徒刑、拘役或一千元以下罰金。
刑法第三百零二條第一項
私行拘禁或以其他非法方法，剝奪人之行動自由者，處五年以下有期徒刑、拘役或三
百元以下罰金。


司法院資訊處製作；財團法人民間司法改革基金會備份。
